臺灣高等法院刑事判決　　　　　　　 92年度金上重訴字第7號
上　訴　人　臺灣臺北地方法院檢察署檢察官
被　　　告　丙○○
上列上訴人因被告偽造有價證券等案件，不服臺灣臺北地方法院
90 年度訴字第1310號，中華民國92年6月17日第一審判決（起訴
案號：臺灣臺北地方法院檢察署89年度偵字第1913號、89年度偵
緝字第316、318號），提起上訴，本院判決如下：
    主  文
上訴駁回。
    理  由
一、公訴意旨略以：被告丙○○為國賓陶磁工業股份有限公司（
    下稱國賓公司）之財務經理，為受國賓公司委任處理會計事
    務之人員。明知依土地買賣契約書（即八十六年八月二十三
    日國賓公司董事長乙○○與甲○○所簽定買受甲○○名下所
    有坐落桃園縣桃園市○○○段水汴頭小段五四六地號面積約
    七二五坪之土地，價金新台幣{下同}一億二千三百二十五萬
    元之土地買賣契約書）內容應付款予地主甲○○，竟意圖為
    乙○○不法之利益，依乙○○指示，以不實事項填製傳票號
    碼ＴＺ000000000（金額一仟八百萬元，請款單受
    款人為國賓公司前副理楊國醫）、ＴＺ000000000
    （金額一仟兩百萬元）、ＴＺ000000000（金額二
    仟四百萬元）、ＴＺ000000000（金額一仟兩百萬
    元）、ＴＺ000000000（金額二百萬元）、ＴＺ0
    00000000（金額一千九百萬元）等之請款單，並在
    覆核欄核章，俟後款項匯入乙○○在彰化銀行之帳戶內，另
    傳票號碼ＴＺ000000000（金額一千萬元）、ＴＺ
    000000000（金額二千一百二十五萬元）等土地價
    款，亦經乙○○分別指示國賓公司前任總經理陳森田、擎碧
    公司前職員劉潤貞代簽字後再由乙○○領走，因前述購地案
    致使國賓公司在八十七年兩次提列四千八百四十二萬五千元
    及四千零二十八萬九千元之跌價損失，嚴重損害國賓公司與
    其全體股東之權益。因認被告丙○○與被告乙○○共犯刑法
    第三百四十二條第一項之背信罪嫌，被告丙○○另涉犯第二
    百十五條業務登載不實及商業會計法第七十一條第一款明知
    不實事項而填製會計憑證等罪嫌。
二、被告丙○○供認其擔任國賓公司之財務經理期間，該公司向
    甲○○購買上述第五四六地號土地，伊有於上開七張傳票及
    請款單上之「覆核」欄位核章等情，惟堅詞否認有被訴之上
    開犯行，辯稱：國賓公司負責人乙○○提出國賓公司以一億
    二千三百二十五萬元，向甲○○買受上開五四六地號土地之
    買賣契約書及甲○○分別於八十六年八月二十三日、九月三
    十日、十月十六日及八十七年四月二十七日收受一千八百萬
    元、五千三百萬元、三千一百萬元、二千一百二十五萬元之
    土地款收據，暨公司臨時董事會授權董事長全權處理承購上
    開土地之議事錄與鑑價報告，表示公司有購買該筆土地，但
    乙○○又堅決表示因國賓公司無現金，購買土地之款項，係
    渠事先墊款，伊才依指示付款，付款皆有依照會計程序，至
    於實際購地經過伊不知情等語。公訴人認被告丙○○涉犯右
    揭犯行，係以被告身為國賓公司之財務經理，國賓公司向甲○○購買五四六地號土地，付款未直接支付予甲○○，為主
    要論據。
三、按犯罪事實應依證據認定，無證據不得推定其犯罪事實。而
    認定不利於被告之事實須依積極證據，苟積極證據不足為不
    利於被告事實之認定時，即應為有利於被告之認定，自不能
    以推測或擬制之方法，以為裁判基礎。經查：
（一）依卷附八十六年八月二十三日之土地買賣契約書、地主甲○○於八十六年八月二十三日、九月三十日、十月十六日
      及八十七年四月二十七日出具簽收一千八百萬元、五千三
      百萬元、三千一百萬元、二千一百二十五萬元之土地款收
      據，暨國賓公司八十六年九月份臨時董事會議事錄等資料
      所示（見八十九年度偵字第一九一三號卷第六十七至七十
      六頁、第一一一至一一二頁），國賓公司購買系爭土地係
      由董事長乙○○經手處理，被告丙○○並未參與，此不惟
      為被告乙○○所是認，依上開臨時董事會議事錄，其上記
      載有出席董事、列席監察人，除記錄人外未見有公司其他
      職員參與等情，堪認被告所辯伊係財務部經理不必參加董
      監事會議，不知購地之經過等語，應可採信。
（二）被告丙○○於調查局詢問時供稱：八十六年八月董事長乙○○告訴伊，經公司董事會通過，向地主甲○○購買前述
      土地，並持土地買賣合約書，政大土地鑑價資料及第一期
      一千八百萬元請款單向伊請款，指示伊先將一千八百萬元
      暫付款匯入財務部副理楊國醫帳戶內，然後再轉至彰化銀
      行中正分行00000000000000乙○○帳戶內
      。當時伊有向乙○○表示這樣的付款程序是違法的，並向
      總經理陳森田報告此事，因為付款程序有問題，伊要求乙○○必須提出地主簽收之領款收據，而當時乙○○亦有提
      出。因乙○○有提出土地買賣合約書、政大土地鑑價報告
      等資料，加上是伊上司，所以伊才會在覆核欄上蓋章。請
      款單位及核准人皆是乙○○，而伊財務部只是聽從乙○○
      之指示撥款。伊於支付前述土地款時，付款流程表單由國
      賓公司財務部來製作，之後乙○○即派擎碧建設公司（乙○○兼任該公司總經理）之人員到國賓公司來請款及匯款
      ，後伊即發現領款人為乙○○而非地主甲○○，因此在
      8.即簽呈給乙○○，說明前述土地買賣案，付款應直接
      付給地主甲○○較妥，不應先匯入第三者，如有違反相關
      法令規定，董事長及董監事可能要負法律責任，而乙○○
      則表示願負所有法律責任，並在該簽呈上蓋章等語（見八
      十年度偵字第一九一三號卷第五十九頁正反面、第六十頁
      、第六十三頁反面、第六十四頁）。並有卷附被告丙○○
      八十六年八月二十三日簽呈影本（見同上偵查卷第六十六
      頁）記載：「主旨：本公司購買桃園市○○○段水汴頭小
      段五四六地號付款案由。說明：一、依土地買賣契約書賣
      主甲○○，本公司在付款應直接付款為甲○○較妥，不應
      先匯入第三者有違公信力。二、今一切付款如未依敝職之
      建議辦理，如有違反相關法令均與本人丙○○及財務有關
      人員無關，一切由董事長及董監事人員可能要負法律責任
      。：：」等情足佐。第以被告乙○○係國賓公司董事長，
      被告丙○○雖係該公司財務經理，被告乙○○向被告丙○○表示國賓公司向甲○○購買上開土地，既已提出國賓公
      司以一億二千三百二十五萬元買受土地之買賣契約書及甲○○於八十六年八月二十三日、九月三十日、十月十六日
      及八十七年四月二十七日簽收一千八百萬元、五千三百萬
      元、三千一百萬元、二千一百二十五萬元之土地款收據，
      則被告丙○○既不知購地經過，其憑信被告乙○○所提出
      之上開買賣契約書、地主甲○○出具之收據，而依公司經
      辦會計人員所填製之請款單及傳票，其「會計科目」均記
      載為「購買（桃園水汴頭）土地暫付款」，即無不實，被
      告丙○○於其上之「覆核」欄位上核章，自無明知不實而
      填製會計憑證之情事。至於各該請款嗣後由被告乙○○所
      指定之人領取，或匯入特定之帳戶一情，依被告丙○○早
      在被告乙○○請領第一筆款項一千八百萬元前之八十六年
      八月二十三日，即已上簽陳明處理程序如前述，衡以被告
      乙○○既向被告丙○○表示國賓公司無現金，購買土地之
      款項，係渠事先墊款等語，則被告丙○○不知購地之經過
      於前，在付款過程中又已盡其財務經理之職責，其依被告
      乙○○之指示付款，殊難認有與被告乙○○共同為背信行
      為之犯意可言。
四、綜上所述，公訴人所舉之證據尚不足以證明被告丙○○有上
    開犯罪，此外，亦查無具體證據足認被告丙○○有有何公訴
    人所指之犯行。原審以被告犯罪不能證明，諭知被告無罪之
    判決，尚無不合。原審檢察官以：被告丙○○應要求乙○○
    先提出確已付款予甲○○之憑證，再辦理國賓公司直接付款
    予乙○○之手續，而不應在乙○○未提出任何實際付款憑據
    之情形下，指示不知情之國賓公司會計經辦人員周馨玲製作
    以國賓公司財務部副理楊國醫為領款人之請款單，經其覆核
    後，交由亦不知情之會計施芳萍製作傳票，以受款人立沖帳
    目為楊國醫之不實事項填製會計憑證，並指示楊國醫持國賓
    公司所簽發，未記載受款人，金額一千八百萬元之支票乙紙
    ，提示後將款項匯入乙○○之彰化商業銀行中正分行帳戶。
    此種輾轉迂迴之手法，顯非正常程序，似有未洽等語，執起
    上訴，並無新事證之提出或調查之請求，其徒然指摘原審判
    決不當，為無理由，應予駁回。
據上論斷，應依刑事訴訟法第368條，判決如主文。
本案經檢察官呂丁旺到庭執行職務。
中　　華　　民　　國　　94　　年　　7 　　月　　22　　日
　　　　　　　　　刑事第二十一庭審判長法　官  溫耀源
　　　　　　　　　　　　　　　　　    法　官  邱同印
　　　　　　　 　 　　　　　　　　　　法　官  吳  燦
以上正本證明與原本無異。
如不服本判決，應於收受送達後十日內向本院提出上訴書狀，其
未敘述上訴之理由者並得於提起上訴後十日內向本院補提理由書
（均須按他造當事人之人數附繕本）。
          　　　　　　　　　　　　　　書記官  陳靜姿
中　　華　　民　　國　　94　　年　　7 　　月　　22　　日
